【裁判字號】    90,自,194
【裁判日期】    920401
【裁判案由】    背信
【裁判全文】
臺灣桃園地方法院刑事判決                            九十年度自字第一九四號
    自  訴  人  乙○○○
                甲○○
    自訴代理人  林清漢律師
    被      告  丁○○
    被      告  己○○
右列被告因背信案件，經自訴人提起自訴，本院判決如左：
    主  文
己○○共同為他人處理事務，意圖為自己不法之利益，而為違背其任務之行為，致生
損害於本人之利益，處有期徒刑伍月，如易科罰金，以參佰元折算壹日。被訴侵占部
分無罪。
丁○○無罪。
自訴人乙○○○自訴不受理。
    事  實
一、爰坐落新竹縣新埔鎮○○○○段第七十五─十四地號、第七十五─十五地號二筆
    ，面積分別為五三六九平方公尺、七五二平方公尺之二筆土地（下稱系爭二筆土
    地）為甲○○所有，因甲○○服役在即，為家中經濟考量，甲○○乃授權其母親
    乙○○○處理此事，乙○○○於民國八十九年六月一日代理甲○○與同案被告戊○○（俟到案另結）簽訂專任委託銷售契約，約定委託售價新台幣（下同）二百
    五十萬元，委託銷售期間自八十九年六月一日起至同年九月三十日止，並授權戊○○於達成售價之條件成就時，得全權代理甲○○收受訂金，戊○○係受甲○○
    之委任處理事務。詎戊○○明知於八十九年七月間即有丙○○透過名佳利房屋有
    限公司仲介願以二百八十萬元購買系爭二筆土地，竟與己○○共同意圖為自己不
    法之利益之犯意聯絡，未告知甲○○此事，而違背其任務，並於八十九年七月十
    五日向甲○○之母乙○○○稱售價過高無法出售，要求降價，乙○○○乃再代理
    甲○○與戊○○再簽訂專任委託銷售契約，將委託售價降為二百萬元。惟戊○○
    為免其居中賺取價差之情被發現，當日下午戊○○乃邀集己○○至乙○○○之上
    開住處，二人共同基於犯意聯絡，戊○○向乙○○○佯稱己○○為其房屋仲介公
    司之主任，己○○、戊○○二人向甲○○及乙○○○佯稱買主認為售價仍然太高
    ，要求降為一百五十萬元，甲○○與乙○○○商量結果認為售價實在太低，無法
    同意，戊○○見狀改稱一百七十萬元賣斷，甲○○無須再支付任何費用，並稱已
    經與買主約妥在楊梅見面，甲○○與乙○○○商量後，遂由乙○○○持甲○○之
    印章在八十九年七月十五日之該份專任委託銷售契約上第六條特約條件內由戊○○加註「桔園租約甲方（指甲○○）負責解除，甲方本土地出售壹佰柒拾萬元正
    ，實得不負擔稅金代書測量及開路及仲介費用，超出底價願做為乙方（指戊○○
    ）一切費用及報酬（及佣金）」，並由甲○○授權己○○代理與買主簽約。戊○○陪同己○○代理甲○○於八十九年七月十九日與丙○○在桃園縣楊梅鎮○○○
    路○段之名佳利房屋有限公司內就系爭二筆土地簽訂買賣契約，由丙○○以二百
    八十萬元購買系爭二筆土地，致生損害八十萬元買賣價金請求權於甲○○之利益
    。嗣因丙○○於買受系爭二筆土地後到現場處理事務，遇見甲○○之母乙○○○
    ，乙○○○提及本件買賣價金為何一再削價，經丙○○告知以二百八十萬元購買
    ，始悉上情。
二、案經甲○○提起自訴。
    理  由
甲、有罪部分：
一、訊之被告己○○固坦承於八十九年七月十五日陪同同案被告戊○○至自訴人住處
    ，由自訴人授權伊代理簽約，惟矢口否認有背信之犯行，辯稱：與戊○○為同學
    ，在抵達乙○○○家前戊○○稱已經和乙○○○談妥買賣之價錢，要伊代表乙○○○出面簽約，在戊○○向乙○○○介紹伊為仲介公司主任時伊有立即表明不是
    主任，伊純粹信任戊○○才去幫忙簽約云云。惟查：
    (一)右揭事實，業據自訴人甲○○於本院九十二年二月十七日審理中指稱：系爭二
      筆土地為伊所有，出售土地此事伊共參與二次，八十九年七月十五日當天伊在
      工作，戊○○和伊母親媽媽到我工廠找伊商量要賣這二筆土地的事情，和戊○○約好當天下班再詳談，我下班回家去後，戊○○帶著自稱為仲介公司主任的
      己○○來，說有買方要買這二筆土地，價錢當天早上在工廠，戊○○是和我說
      拿一九四萬，見面時戊○○和己○○二人說買方買了這土地後，還需要支付一
      些如開馬路之費用，說對方改為出價一五○萬，因對方也不是資力很好，伊和
      母親商量後，覺得價錢太低不同意，己○○和戊○○二人見伊母子二人反對就
      提議說加成一七○萬元，伊和母親考慮很久，也覺得土地地點比較偏僻，故同
      意在戊○○拿出來的一張買賣合約書上簽（就是同意書），裡面內容是說賣方
      可以實拿一七○萬。‧‧‧‧戊○○和己○○說他們已經和買方約好要見面，
      他們要談一些事情，所以拿了這份合約書就走了。我和我媽媽都有簽，這就是
      第一次和戊○○他們見面，第二次就是在前述簽約後隔沒幾天，下班回來戊○○到伊家中，說是買方委託他們辦理全部手續，拿出一張委託書，就拿給我們
      簽，‧‧‧伊簽了委託書後我就上樓了，後續情形是母親乙○○○和戊○○他
      們在談等語。核與全權代理自訴人甲○○處理系爭二筆土地買賣之乙○○○所
      述之情節相符。並提出證人丙○○購買系爭二筆土地之土地買賣契約書、專任
      委託銷售契約二件、土地登記簿謄本為證，而證人丙○○確實以總價二百八十
      萬元購買系爭二筆土地，然自訴人之專任委託銷售契約竟從八十九年六月一日
      簽訂之二百五十萬元，於同年七月十五日降為二百萬元，由同案被告戊○○所
      提出之八十九年七月十五日之專任委託銷售契約之第六條附加條件上更降為一
      百七十萬元。而被告己○○與同案被告戊○○在八十九年七月間就已經知道證
      人丙○○出價二百八十萬元（詳下(二)所述），此價格較八十九年六月一日乙○○○所委託之售價二百五十萬元還要高，依專任委託銷售契約，此時被告戊○○應即以二百八十萬元成交，並帶自訴人甲○○收取訂金，惟被告己○○、同
      案被告戊○○二人竟然於八十九年七月十五日還要自訴人甲○○一再降低委託
      售價，終降為一百七十萬元。查同案被告戊○○受自訴人甲○○之委任，本應
      為委任人即受任人之利益計算，其在知悉已有買主願以高於委任之價格買受自
      訴人委任出售之二筆土地，不僅隱匿其事實，且還邀被告己○○共同向自訴人
      削價，且藉自訴人甲○○無暇親自簽約之便，使其賺取中間價差之犯行不致曝
      光，而證人買主丙○○確實依約交付價金二百八十萬元，自訴人甲○○依約僅
      能取得一百七十萬元，若果依自訴人原先委託之售價二百五十萬元出售，因自
      訴人與被告己○○約定超出約定售價之部分均歸同案被告戊○○所有，則因被
      告己○○與同案被告戊○○之背信行為，造成自訴人甲○○八十萬元之損害，
      而自訴人甲○○損害之金額即為同案被告戊○○個人所得之不法利益。
    (二)證人即系爭二筆土地之買主丙○○在本院九十一年九月二十七日訊問中到庭證
      稱：因個人欲從事休閒活動，在八十九年五月份就在注意看這二筆土地，看到
      路標說有農地要出售，打電話去聯絡，和伊接洽的是戊○○和另一位名佳利房
      屋的范小姐，看地的那天他們說要賣三百八十萬元，叫伊如果有意願的話就到
      名佳利房屋當面談，約八十九年七月初，就和戊○○聯絡，出價二百八十萬元
      ，戊○○表示他要和地主談談看，約在八十九年七月十五日戊○○通知伊稱地
      主同意二百八十萬元成交，故在八十九年七月十九日伊就到名佳利房屋去簽約
      ，戊○○從伊當時任職之力霸房屋走到名佳利房屋來，約隔兩間之距離，簽約
      時是戊○○帶著己○○來，說己○○是甲○○的親胞弟，但小時後過繼給人家
      ，己○○他有權代理甲○○來簽約，並提出己○○和甲○○的授權書，伊認為
      沒什麼問題，就和他簽約了等語。而被告己○○在本院同日訊問中自承：簽約
      時丙○○問伊和甲○○是何關係，伊表示是范太太小時候過繼給人家的兒子等
      語。若果被告己○○對於同案被告戊○○之犯行毫不知情，僅單純受同案被告
      戊○○所託至自訴人甲○○住處取得甲○○之授權，代理甲○○與證人丙○○
      訂定買賣契約，何以被告己○○於證人丙○○徵詢其與土地所有權人即自訴人
      甲○○二者間之關係時，竟然主動向證人丙○○表示係自訴人甲○○早年由母
      親過繼他人之親兄弟。其用意無非在取得證人丙○○之充分信任，否則證人丙○○向自訴人甲○○或其母親乙○○○求證其身份時，其與被告戊○○共同背
      信之犯行立即遭識破。而為免自訴人察覺上情，所有相關之付款行為均由同案
      被告戊○○陪同被告己○○向證人丙○○收取，此為被告己○○所是認，且有
      自訴人所提出之系爭二筆土地買賣契約書後附之交款紀錄表在卷可稽，被告己○○如果僅是單純受委任簽約，在簽約後之八十九年八月三十日、同年十二月
      二十六日、九十年四月十日相關付款之動作均親自參與，探求其因無非在遮掩
      其與同案被告戊○○之背信行為。故被告己○○辯稱其不知同案被告戊○○有
      隱瞞買主所出之價高價格而逕向自訴人要求降價之背信犯行云云，顯係圖卸刑
      責之詞，不足採信。
    (三)而證人丙○○從簽約器過戶完畢均未見過自訴人甲○○與其母親乙○○○，迄
      其到系爭二筆土地上去處理戊○○承諾要給其使用之八個五十加侖的水桶時，
      因土地承租人稱桶子是地主的，要其去找地主乙○○○，找到地主乙○○○時
      聊到為何要賣地等情時，乙○○○抱怨稱其沒良心把價錢砍那麼低，她原本開
      價二五○萬元又砍成一九○萬元，又砍成一五○萬元，後來因為她要求才以一
      七○萬元成交，其才告知是以二百八十萬元成交，此時我們雙方才恍然大悟，
      在在均足證明被告己○○與同案被告戊○○因圖己利而違背受委任事務。
三、查被告己○○雖未受自訴人甲○○委任，而無該受任人之身分，惟其與具有受任
    人身分之同案被告戊○○共同犯罪，依刑法第三十一條第一項規定，仍以共犯論
    。核被告己○○所為，係犯刑法第三百四十二條第一項之背信罪。被告與同案被
    告戊○○二人間就上揭犯行，有犯意之聯絡及行為之分擔，皆為共同正犯。查被
    告己○○行為後刑法第四十一條易科罰金之規定，已於九十年一月四日修正，並
    經總統於同年月十日公布，業於同年月十二日生效，修正後得易科罰金之規定，
    由最重本刑三年以下有期徒刑之罪，修正為五年以下有期徒刑之罪，兩者相較，
    以新法較有利於被告，依刑法第二條第一項前段規定，應適用新法處斷。爰審酌
    被告犯罪動機、目的、手段、使被害人受損害之金額為八十元、本案係由同案被
    告戊○○主導策劃，戊○○惡性較重，被告犯後態度等一切情狀，量處如主文所
    示之刑，並諭知易科罰金之折算標準。
乙、無罪部分：
一、自訴意旨略以：被告丁○○為力霸房屋加盟店友立房屋仲介有限公司（下稱友立
    公司）之代表人，自訴人甲○○於八十九年六月一日與友立公司就系爭二筆土地
    簽訂專任委託銷售契約，委託售價二百五十萬元，由友立公司之職員被告戊○○
    承辦，詎被告丁○○與戊○○、己○○明知八十九年七月間已經有案外人丙○○
    願以二百八十萬元購買系爭二筆土地，被告丁○○竟與戊○○、己○○基於背信
    犯意聯絡，向自訴人佯稱售價太高無法賣出，致自訴人信以為真，最後降價為一
    百七十萬元，造成自訴人財產之損害，因認被告丁○○共同涉犯刑法第三百四十
    二條第一項之背信罪嫌，且被告己○○於九十年四月十二日向案外人丙○○收取
    買賣價金共二百八十萬元後，迄九十年四月十三日僅給付自訴人一百四十七萬元
    ，將二十三萬元侵占入己，嗣自訴人以存證信函催討後，才於九十年九月二十六
    日交付二十三萬元，此部分被告丁○○、己○○亦涉嫌共同侵占云云。
二、按犯罪事實，應依證據認定之，無證據不得推定其犯罪事實；次按被告之自白非
    出於強暴、脅迫、利誘、詐欺、違法羈押或其他不正之方法，且與事實相符者，
    得為證據；被告之自白不得作為有罪判決之為一證據，仍應調查其他必要之證據
    ，以察其是否與事實相符；又不能證明被告犯罪者，應諭知無罪之判決，刑事訴
    訟法第一百五十四條、第一百五十六條第一項、第二項、第三百零一條第一項分
    別定有明文。所謂證據，須適於為被告犯罪事實之證明者，始得採為斷罪資料，
    如未能發現相當證據，或證據不足以證明，自不能以推測或擬制之方法，以為裁
    判基礎，最高法院五十三年台上字第二七五０號及四十年台上字第八十六號判例
    可資參照。且認定不利於被告之事實，須依積極證據，苟積極證據不足為不利於
    被告事實之認定時，即應為有利於被告之認定，更不必有何有利之證據，最高法
    院三十年上字第八一六號亦著有判例。又認定犯罪事實所憑之證據，固不以直接
    證據為限，間接證據亦應包含在內，惟採用間接證據時，必其所成立之證據，在
    直接關係上，雖僅足以證明他項事實，而由此他項事實，本於推理之作用足以證
    明待證事實者，方為合法，若憑空之推想，並非間接證據（最高法院三十二年上
    字第六七號判例意旨參照）。
三、本件自訴人認被告丁○○涉有共同背信犯行及被告丁○○、己○○涉有共同侵占
    犯行，無非以同案被告與自訴人甲○○簽訂專任委託契約時，被告丁○○為友立
    公司之負責人，而同案被告己○○在收足案外人丙○○所支付之二百八十萬元價
    金後，迄九十年四月十三日止，被告己○○僅支付自訴人一百四十七萬元，剩餘
    之二十三萬元則待自訴人以存證信函催討後始行返還等資為論據。惟訊之被告丁○○、己○○堅決否認有此犯行，被告丁○○辯稱：本案純屬業務員戊○○個人
    之行為，而與友立公司無涉，友立公司與伊亦同為受害人等語；被告己○○則辯
    稱：因受同學戊○○所託，才代表自訴人與丙○○簽約，丙○○所支付款項均由
    被告戊○○經手，與伊無關，根本沒有侵占價金等語。經查：
    (一)就被告丁○○部分：本件自訴人認被告丁○○為背信、侵占之共犯，所提出之
      唯一證據乃被告丁○○係同案被告戊○○當時之雇主，戊○○曾出示力霸房屋
      加盟店之名片給自訴人觀看。惟查，由自訴人所提出之專任委託銷售契約上簽
      約之人為自訴人與被告戊○○，並非由友立公司與自訴人簽約，本案由自訴人
      所提出之上開證據在在顯示純屬被告戊○○個人在外之行為，實難苛責被告丁○○均完全負責。而同案被告戊○○出示之名片，此為一般商場慣常之應對動
      作，且被告戊○○當時確實在友立公司任職業務員，友立公司印製名片與戊○○使用，實乃常情，尚不得因被告戊○○個人有違法犯行，遽行推論其雇主即
      被告丁○○就此知情並且共同參與犯案。自訴人復無法提出其他積極證據證明
      被告丁○○為本案之共犯，實無證據證明被告丁○○參與本件背信犯行，自訴
      人既無法證明被告丁○○有共同背信之犯行，其對於同案被告戊○○在收取案
      外人丙○○支付之價金後，其如何處理，被告丁○○更不可能知情，故自訴人
      所陳亦無法令本院產生被告丁○○有共同背信、侵占之犯行。
    (二)關於被告己○○被訴侵占部分：被告己○○僅在八十九年七月十五日與同案被
      告戊○○至自訴人住處，向自訴人佯稱售價太高必須降價之犯行，關於買賣價
      金部分，案外人丙○○支付時雖均由被告己○○簽收惟款項均是同案被告戊○○收受，此為同案被告戊○○所認，而由同案被告戊○○所提出之訂金收據，
      其字跡之筆順、運筆與同案被告戊○○相同，由自訴人甲○○之代理人乙○○○分別簽收九次款項，此為自訴人甲○○就此亦不否認，則被告己○○既未經
      收款項，且非受自訴人甲○○之託而持有該等價金，即無易持有為所有而侵占
      之犯行可言。
    (三)從而，尚無證據證明被告丁○○有共同背信侵占之犯行及被告己○○有自訴人
      甲○○所指侵占犯行，自應為被告丁○○均無罪，被告戊○○侵占部分無罪之
      諭知。
丙、不受理部分：
一、按不得提起自訴而提起者，應諭知不受理判決，刑事訴訟法第三百三十四條訂有
    明文。次按犯罪之被害人固得依刑事訴訟法第三百十九條之規定提起自訴，惟此
    所謂之犯罪被害人，係指犯罪當時之直接被害人而言，其非犯罪當時之直接被害
    人，依法不得提起自訴；對於犯罪之被告得向法院提起自訴，以因犯罪而被害之
    本人為限，被害人之親屬並無提起自訴之權；而所謂犯罪之直接被害人，須以犯
    罪行為時與受侵害之法益有無直接關係為斷（最高法院六十八年台上字第二一四
    號、三十年上字第三四一六號、二十七年上字第二○五五號判例意旨參照）。
二、查本件系爭二筆土地之所有權人為甲○○，此有土地登記簿謄本二件在卷可稽，
    自訴人乙○○○係受土地所有權人甲○○委任，代理甲○○與被告戊○○締結專
    任委託銷售契約，惟依民法第一百零三條之規定：「代理人於代理權限內，以本
    人名義所為之意思表示，直接對本人發生效力。前項規定，於應向本人為意思表
    示而向其代理人為之者，準用之。」，故專任委託銷售契約雖係代理人即自訴人
    乙○○○與被告戊○○所簽定，惟依民法第一百零三條之規定，該契約直接對本
    人即自訴人甲○○發生效力。因被告戊○○、己○○之背信行為直接遭受損害者
    為本人甲○○之財產權與買賣價金請求權之利益，而非代理人乙○○○，乙○○○並非本件犯罪之直接被害人，依法不得提起自訴，依前開說明，就自訴人乙○○○提起自訴部分應諭知不受理判決。
丁、被告戊○○部分嗣到案另結。
據上論斷，依刑事訴訟法第三百四十三條、第三百三十四條、第二百九十九條第一項
前段、第三百零一條第一項，刑法第二條第一項前段、第二十八條、第三百四十二條
第一項、第三十一條第一項、修正後第四十一條第一項前段、罰金罰鍰提高標準條例
第一條前段、第二條，判決如主文。
中      華      民      國      九十二      年    四    月      一      日
                                臺灣桃園地方法院刑事第五庭
                                    法  官  林  孟  宜
右正本證明與原本無異。
如不服本判決，應於判決送達後十日內向本院提出上訴狀( 應附繕本 )，上訴於
臺灣高等法院。
                                    書記官  陳  淑  瓊
中      華      民      國      九十二      年    四    月      十      日
附論罪科刑依據之法條：
中華民國刑法第三百四十二條
 (背信罪)
為他人處理事務，意圖為自己或第三人不法之利益，或損害本人之利益，
而為違背其任務之行為，致生損害於本人之財產或其他利益者，處五年以
下有期徒刑、拘役或科或併科一千元以下罰金。
前項之未遂犯罰之。


司法院資訊處製作；財團法人民間司法改革基金會備份。
